臺灣桃園地方法院民事裁定　　　　　100年度司養聲字第191號
聲　請　人
即　收養人　林合程
聲　請　人
即被收養人　武功勛
上列一人之
法定代理人　徐軒庭
關　係　人　武嘉祥
　　　　　　　　　　　　不明）
　　　　　　趙萬英
上列聲請人聲請認可收養事件，本院裁定如下：
    主  文
認可林合程於中華民國一百年六月三十日收養武功勛（男、民國
○○年○○月○○日生、身分證統一編號：Ｚ000000000）為養子。
聲請程序費用由聲請人負擔。
    理  由
一、本件聲請意旨略以：聲請人林合程與聲請人武功勛之生母即
    法定代理人徐軒庭係夫妻；聲請人武功勛得其生母即法定代
    理人徐軒庭之同意，與聲請人林合程訂立收養子女契約書，
    約定由聲請人林合程收養聲請人武功勛為養子，為此聲請認
    可收養等語，並提出收養子女契約書、收養同意書、戶籍謄
    本、聲請人林合程之體格檢查表、財力資歷證明文件四紙等
    件為憑。
二、按民法於民國（下同）96年05月23日增訂施行第1076條之 1
    規定：「子女被收養時，應得其父母之同意。但有下列各款
    情形之一者，不在此限：(一)父母之一方或雙方對子女未盡保
    護教養義務或有其他顯然不利子女之情事而拒絕同意。(二)父
    母之一方或雙方事實上不能為意思表示。」，其增訂理由略
    以：按收養關係成立後，養子女與本生父母之權利義務於收
    養關係存續中停止之，影響當事人權益甚鉅，故應經父母之
    同意；而本條所定父母同意係基於父母子女身份關係之本質
    使然，此與第1076條之2 規定有關法定代理人所為代為、代
    受意思表示或同意，係對於未成年人能力之補充，有所不同
    ，因此，如未成年子女之父母離婚、父母之一方或雙方被停
    止親權時，法定代理人可能僅為父母之一方或監護人，此時
    法定代理人將子女出養，因將影響未任法定代理人之父或母
    與該子女間之權利義務，故仍應經未任未成年子女權利義務
    之行使或負擔之父母之同意，此即本條之所由設。又本條同
    意雖屬父母固有之權利，但在父母一方或雙方對子女未盡保
    護教養義務而濫用同意權、或有其他顯然不利子女之情事而
    拒絕同意、或事實上不能為意思表示之情形時，得例外免除
    其同意，以保護被收養者之權利。
三、經查，本件聲請人林合程願收養聲請人武功勛為養子，且聲
    請人武功勛亦願被聲請人林合程所收養，而法定代理人徐軒
    庭亦同意出養等情，業據聲請人提出首揭書件在卷可憑，並
    據該揭人等到庭陳明可據（見本院100 年10月19日訊問筆錄
    ），堪認雙方確有成立收養關係之表示與意願。而本件收養
    未獲聲請人武功勛之生父即關係人武嘉祥之同意陳明或表示
    ，則本件收養不符前揭民法第1076條之1 第1 項所定「應得
    其父母之同意」之規定甚明。惟至此，應探究關係人武嘉祥
    是否有上開民法第1076條之1 第1 項所列各款之情事而未為
    同意之陳明或表示，若是，本件收養依法即無須關係人武嘉
    祥之同意，且於符合聲請人武功勛之最佳利益時，法院無由
    不予認可；若否，則本件收養依法應經關係人武嘉祥之同意
    ，否則本件收養即具有無效事由之不予認可之原因：
  (一)、查，本件聲請人武功勛之本生父母即關係人武嘉祥、法定
      代理人徐軒庭於86年09月30日離婚，斯時雙方對於聲請人
      武功勛之權利義務行使或負擔，約定由生父即關係人武嘉
      祥任之；嗣於97年01月23日對於聲請人武功勛之權利義務
      行使或負擔，重新約定由生母即法定代理人徐軒庭任之，
      而聲請人林合程於97年09月03日與法定代理人徐軒庭結婚
      等事實，有聲請人提出之戶籍謄本在卷可佐。而經本院訊
      以法定代理人徐軒庭到庭陳稱略以：「（按問：有無與生
      父聯絡本件認可收養事件？）沒有，從八十六年開始我們
      就沒有聯絡。」、「（按問：有無去他的戶籍地址找過？
      ）有，但是找不到人，我打電話過去是生父的嫂嫂接的電
      話，他告訴我生父已經在大陸結婚生子，電話也找不到生
      父本人。從我們離婚到現在，生父從來沒有負擔小孩的學
      費等。」（見本院100 年08月30日訊問筆錄）、「我找過
      生父的嫂嫂聯絡生父，但他說那不關他的事情。小孩從國
      小三年級就是與我同住，之前是小孩的祖母在照顧，因為
      小孩生父都不管小孩，因為我看到祖母在照顧，相對人沒
      有照顧，所以我才將小孩帶過來照顧。」（見本院100 年
      11月30日訊問筆錄）。
  (二)、復據聲請人武功勛亦到庭陳述：「（按問：被收養人之前
      生活情形？）從有記憶以來，我與祖父母同住，直到國小
      三年級時生父去大陸，國小之前，生父與我同住，互動情
      形都很好。生父去大陸之後，我就與母親同住，戶籍是在
      生父那邊，但是與母親同住…。」、「（按問：生父有無
      來探視過你？）都沒有。」等語；再據聲請人武功勛之祖
      母即關係人趙萬英亦到庭陳稱：「（按問：同住時，被收
      養人是否都是你照顧的？）是的。都是我照顧的，當時他
      的父親在外面做事。」、「（按問：有無負擔小孩的費用
      ？）我們是小孩的祖父母，小孩生父他不操心，他沒有負
      擔小孩的費用，因為小孩的祖父有退休俸，生父不用負擔
      。」、「（按問：小孩與關係人同住時，與生父互動是否
      良好？）是的。」、「（按問：現在小孩生父有無與關係
      人聯繫？）沒有，也找不到人，他到處跑。」、「（按問
      ：是否知道生父的電話？）不知道。」、「（按問：是否
      從他去大陸就沒有與關係人聯繫？）有打電話回家，但是
      我不知道如何與他聯絡，他沒有留下聯繫方式。」等語（
      見本院100 年12月07日訊問筆錄）。
  (三)、又本院查察關係人武嘉祥之入出境紀錄，並函請桃園縣政
      府警察局龜山分局派員查明關係人武嘉祥現是否仍居住於
      「桃園縣龜山鄉○○村○○鄰○○路千禧新城67號4 樓」之
      戶籍址，查得關係人武嘉祥於100 年07月26日出境後，迄
      今未再有入境臺灣紀錄，且龜山分局查訪住戶後覆以本院
      稱關係人武嘉祥目前於大陸地區生活，渠數年方回來一次
      ，此有內政部入出國及移民署100 年09月23日移署資處丹
      字第1000149723號函暨附關係人武嘉祥入出國日期紀錄列
      表、龜山分局100 年10月27日山警分偵字第1005033119號
      函暨附查訪紀錄表在卷可佐。
  (四)、本院綜核全部事證及上開聲請人武功勛、法定代理人徐軒
      庭與關係人趙萬英之陳詞，堪認關係人武嘉祥對於聲請人
      武功勛確有未善盡保護教養義務之情形，蓋聲請人武功勛
      雖自幼即與生父即關係人武嘉祥同住生活，且渠等間互動
      情形尚屬良善，親子依附亦無何明顯不適，關係人武嘉祥
      自應始終本此待與聲請人武功勛，以維雙方親情關係於不
      墬；且雖謂聲請人武功勛原即由關係人趙萬英主責扶養與
      照顧，關係人武嘉祥無須負擔聲請人武功勛之生活、扶養
      費用，惟此，並無解於關係人武嘉祥對於未成年子女所應
      盡之保護與教養之責；然，關係人武嘉祥卻於聲請人武功
      勛尚屬稚齡孩童之時，獨自前往大陸地區居住生活，未與
      聲請人武功勛積極維繫親子互動與依附，且於聲請人武功
      勛與法定代理人徐軒庭同住期間，亦鮮少探視聲請人武功
      勛，對於聲請人武功勛之成長、學習與生活情況不為聞問
      迄今已數年有餘，復且關係人武嘉祥甚而斷絕任何與其聯
      繫之方式，致屬至親之聲請人武功勛、關係人趙萬英皆無
      從知悉其所在，則何以能期待其將來可善盡渠身為人父之
      親職責任。凡此，本件關係人武嘉祥對於聲請人武功勛有
      未善盡保護教養義務之情事，應堪認定，況關係人武嘉祥
      現雖生存在世，然係處於無法聯繫其所在，亦業經本院查
      明無訛，是關係人武嘉祥現亦屬事實上不能為意思表示之
      情狀，故本件收養，依法即無須得聲請人武功勛之生父即
      關係人武嘉祥之同意甚明。
四、又本院函請親愛社會工作師事務所對於本件認可收養之聲請
    進行調查與訪視，其結果略以：案父（即聲請人林合程）表
    示與案生母（即法定代理人徐軒庭）交往後同居，案主（即
    聲請人武功勛）也共同生活，當時案主國中二年級。案父與
    案生母結婚後，以為案主就是案父的孩子，不知道要有收養
    的程序，後來得知要收養後，在法律上才認同等同親生孩子
    ，因此案複詢問案主意願後，案主答應，才提出收養案主，
    評估案主能提出具體的收養動機，其動機無明顯不良之處；
    且案父在健康上無明顯之不適，並對案主也有實際照顧之事
    實，評估案父之身心狀況與親職能力能提供案主教養所需；
    復以案家在居住環境整潔、空間充足、居住穩定性高、生活
    機能佳，又案主能有穩定的與案父之家族互動，且案父能用
    理性、尊重案主之態度，讓案主有適切性的發展，綜合以上
    評估，案父之收支與居住能提供案主生活之所需，復有足夠
    之親屬資源得以運用，且對案主無明顯不良之未來照顧計畫
    ；再者，案主亦期待被案父收養。綜合以上所言，由於案父
    在與案生母結婚前，案主就有與案父共同生活之經驗，婚後
    也有共同生活將近二年的時間，而案父之動機、身心狀況、
    親職能力、居住與經濟、親友資源及未來照顧計畫等方面，
    皆無明顯不適任之情形，故評估案父能提供兒童生活照顧利
    益等語，此有該所100 年08月31日100 親桃字第00956 號函
    暨所附兒童及少年出養訪視報告表附卷可參。
五、本院參酌上揭訪視報告之意見，並綜合全情，審認聲請人林
    合程與聲請人武功勛之生母即法定代理人徐軒庭已結婚共組
    家庭，而聲請人林合程、武功勛均期待雙方間收養關係之成
    立，俾益於身份歸屬之確立及家庭關係之圓滿；又聲請人林
    合程已與聲請人武功勛共同生活一段時間，且為聲請人武功
    勛實際照顧者，而照顧迄今並無明顯不當情事發生，堪認渠
    等亦已發展出良好之親情互動，且雙方依附關係深厚；復以
    斟酌聲請人林合程之收養動機、親職能力、經濟狀況及家庭
    資源等情事，亦堪信聲請人林合程應可勝任養育、照顧聲請
    人武功勛之責，且無不適於收養聲請人武功勛之情事，是本
    院認由聲請人林合程收養聲請人武功勛為養子，應屬符合聲
    請人武功勛之最佳利益；再以本件聲請人武功勛之生父即關
    係人武嘉祥對於聲請人武功勛有未善盡保護教養義務之情事
    ，且其現處於無法聯繫其所在，而事實上不能為意思表示，
    既經本院認定如前，則本件符合收養應得父母同意之例外情
    狀，是本件收養縱未得聲請人武功勛之生父即關係人武嘉祥
    之同意，亦無違法之所求；末核本件收養，並無民法第1079
    條第2 項所定收養有無效、得撤銷之原因或違反其他法律規
    定致法院應不予認可之情形，是本件認可收養之聲請，依法
    應予准許。
六、爰依非訟事件法第21條第1 項前段、第23條，民事訴訟法第
    85 條第1項前段，裁定如主文。
七、如不服本裁定，應於裁定送達後10日內，以書狀向本院提出
    抗告狀，並繳納抗告費新臺幣1,000 元。
中    華    民    國    100    年    12    月    19   日
                  家事法庭  司法事務官  詹凱傑
以上正本與原本無異。